【裁判字號】    89,判,2490
【裁判日期】    890803
【裁判案由】    礦業法
【裁判全文】
最  高  行  政  法  院  判  決                  八十九年度判字第二四九○號
    原      告  環球水泥股份有限公司
    代  表  人  甲○○
    訴訟代理人  陳松棟  律師
                黃素媛  律師
    被      告  經濟部
    代  表  人  林信義
右當事人間因礦業法事件，原告不服行政院中華民國八十八年六月八日台八十八訴字
第二二五四三號再訴願決定，提起行政訴訟。本院判決如左︰
    主  文
原告之訴駁回。
訴訟費用由原告負擔。
    事  實
緣原告申請於高雄縣阿蓮鄉峰山村大崗山石灰石礦區設定採礦權，領有被告即經濟部
台濟採字第四五八三號採礦執照，採礦權期間於八十六年十二月三十一日屆滿，原告
於期限屆滿前向台灣省礦務局申請展期。案經臺灣省礦務局報經被告八十七年七月十
五日經（八七）礦字第八七○一九七八七號函以本件礦業權之礦區經被告八十六年十
二月十一日經（八六）礦字第八六○三七七五一號函指定為石灰石國家保留區，所請
展限礦業權，應予不准。臺灣省礦務局遂以八十七年七月十八日八七礦行一字第二二
二○六號函知原告。原告不服，向經濟部、行政院提起訴願、再訴願，遞遭駁回，遂
向本院提起行政訴訟。茲摘兩造訴辯意旨於次：
原告起訴意旨略謂︰一、按本件被告之原處分，駁回原告採礦權展限申請，係以本件
採礦權所在礦區，業經被告指定為石灰石國家保留區，為唯一之理由，此外別無他故
。既如此，若被告所為石灰石國家保留區之指定本有違法，原處分即失其附麗，亦有
違法，應不待言。二、查礦業法第九條第一項係規定：左列各礦（即同條項各款所列
各礦），經濟部認有保存或調節供求之必要時，得指定區域，作為國家保留區，禁止
探採。本件被告之原處分中，雖未具體指出其係引用礦業法何一相關規定而為石灰石
國家保留區之指定；嗣經濟部於訴願決定書中，則已明確指稱係基於區域發展、考量
西部地區水土資源保育、礦害防患等需要，認有保存台灣西部地區石灰石礦之需要，
而為石灰石國家保留區之指定。上開被告所為石灰石國家保留區之指定，顯與礦業法
相關規定有違，其理由如左：１、被告所謂區域發展問題、水土資源保育問題、礦害
防患問題，均與礦之保存有別。若被告另有區域發展、水土資源保育、礦害防患之考
量，本應另有其他作為，而非穿鑿附會，逕行援引不相關聯之礦業法第九條第一項規
定，為國家保留區之指定。此一指定，實屬違法。２、原告前此開採石灰石礦，並未
有何違反區域發展、水土資源保育、礦場安全之情事。被告如為達成其有關區域發展
、水土資源保育、礦害防患等目的，亦應依區域計畫法、水土資源保護法規、廠礦安
全法規等規定辦理；決不應以劃定區域禁止探採之方式，變相懲罰採礦權人。被告所
為此一石灰石國家保留區之指定，已逾越礦業法第九條第一項之授權。３、礦業法第
九條第一項規定所謂得指定為國家保留區之各礦，據礦業法學者專家及實務人員之見
解，一向均認為以未經探勘發現新礦床之區域為限，至於已設定礦業權之區域，則不
在其內。設非如此，既有之礦利無法發揮，礦業權人已經投注龐大人力、物力、財力
之權益，無從保障；此由同法第九條第二項、第十條等規定對照觀察即明。本件原告
採礦權所在之礦區，早經開採，非屬未經探勘發現之新區，何以亦被指定為國家保留
區，令人費解。三、又查本件原告採礦權展限申請遭駁回一案，連同其他西部水泥業
者採礦權展限申請被駁回等數案，其癥結問題，實不在於區域發展、資源保育、礦害
防患，或石灰石礦之保存等項之上，而在於被告所計畫之水泥工業長期發展方案之成
敗之上，此為被告及各級礦務主管機關、礦務學者專家所共知之事實。為澄清事實，
查證前述石灰石礦指定為國家保留區是否違法，駁回原告採礦權展限申請是否違法，
懇請鈞院准予指定期日，通知原告及被告到庭進行言詞辯論，理由如左：１、本件原
告採礦權展限，事重大，不僅及原告水泥廠之存廢，亦及眾多職工之工作與生
計，有特予慎重之必要。２、原告於前訴願、再訴願程序中，所及台灣地區石灰石
礦現時狀況如何﹖有無保存之必要﹖台灣地區水泥供需情形如何﹖以及專家學者之專
業意見等，均為可以調查之客觀事實，且可由證人、鑑定人加以證明、鑑定之，各該
事實，如由被告以主觀之好惡予以否定，殊令原告失望，亦顯失公平。原告至盼能於
言詞辯論期日中，與被告充分論辯，以作為鈞院判決之參考。四、綜據上述，敬請鈞
院准予進行言詞辯論，並判決將原處分及一再訴願決定均撤銷等語。
被告答辯意旨略謂：一、行政訴訟法第一條第一項規定，提起行政訴訟之要件須為「
違法」之行政處分，又依同條第二項規定：「逾越權限或濫用權力之行政處分以違法
論」。本案之系爭點在於原告認為本部八十六年十二月十一日經（八六）礦字第八六
○三七七五一號函指定『石灰石』國家保留區為逾越授權之違法行為，以違法行為作
依據所為之處分，當然違法。石灰石礦國家保留區之指定係依據「礦業法」第九條第
一項第十款規定辦理，並無原告所稱之違法情況，其理由如左：(一)查「礦業法」第九
條第一項規定：「左列各礦，經濟部認為有保存或調節供求之必要時，得指定區域作
為國家保留區，禁止探採：一、鐵礦。二、銅礦。三、鎢礦。四、銻礦。．．．十、
其他由經濟部報准行政院指定者。」，足見立法制定此條文時，除列舉本部認為有保
存或調節供求必要時得指定區域作為國家保留區之礦種外，為免因時、空變遷，掛一
漏萬，亦於同條文第十款概括規定，本部報准行政院指定之礦種，亦得指定區域作為
國家保留區，禁止探採，合先陳明。按「石灰石」礦種係經本部依據上述條文第十款
規定報准行政院八十六年十二月四日經（八六）礦字第八六○三八二八四號函指定為
得指定區域作為國家保留區之礦。本部基於西部地區水土資源保育、區域發展、礦害
防患等實際需求，認為台灣西部地區石灰石礦有保存之需要，經依法指定台灣西部石
灰石國家保留區九區，並無逾越立法者之授權。(二)原告質疑本部指定石灰石國家保留
區○○段，認為若為水土資源保育、區域發展、礦害防患等問題，應循「水土資源保
護法」、「區域計畫法」，礦場安全法」等相關管道，以求解決。概礦業開採與否，
主要係由礦業相關法令規範之，其他法令為輔，礦種之保存與否，本應由礦業法令來
規範，若假手其他法令，似有捨近求遠及推卸責任之虞，又若依原告意見，引用其他
法令規範，可能無法達到保存礦種之目的，或即使可達禁止探採之目的，但亦有衍生
其他問題之可能，反使問題複雜化。二、又原告主張「礦業法」第十條之規定，限縮
了「礦業法」第九條之適用範圍（限於未經探勘發現新礦床之區域為限）。本部認為
「礦業法」第十條只是規範最先發現「礦業法」第八條、第九條所列各礦業者之申報
義務，並不足以認定其限縮「礦業法」第九條之適用範圍，故「礦業法」第九條得指
定國家保留區之區域不宜解釋限於未經探勘發現新礦床之區域，已經開採之礦床區域
，仍得因情勢變更而為國家保留區之指定。三、關於原告提及礦業權人因探、採礦而
投入龐大人力、物力、財力權益保障部分，本部認為此乃礦業權人經營事業本身應負
擔之成本及承擔之風險，並無權益保障問題，依照「礦業法」第十五條及第十六條規
定，礦業權設定有其期限，期限屆滿申請礦業權展限者，既謂「申請」，礦業主管機
關即有准、駁之權限，礦業權人亦應事先預估風險，因此並無信賴利益保護之問題。
四、綜上所陳，本部指定「石灰石」國家保留區之行為，並無逾越授權，從而依據上
述指定，依法否准原告所領礦業權展限之處分，並無違法，原告起訴無理由，請駁回
原告之訴等語。
    理  由
按「採礦權以二十年為限。但期滿後得申請經濟部核准展期二十年。」「左列各礦，
經濟部認為有保存或調節供求之必要時，得指定區域作為國家保留區，禁止探採：一
、鐵礦。二、銅礦。三、鎢礦。．．．十、其他由經濟部報准行政院指定者。」為礦
業法第十六條及第九條第一項所規定。又經濟部依礦業法第九條第一項第十款規定，
報經行政院八十六年十二月四日經（八六）礦字第八六○三八二八四號函指定「石灰
石」為得指定區域作為國家保留區之礦，以八十六年十二月十一日經（八六）礦字第
八六○三七七五一號函指定臺灣省新竹縣、嘉義縣、台南縣、高雄縣及屏東縣轄區域
內石灰石國家保留區計九區，並檢附國家保留區圖交由臺灣省政府建設廳以八十六年
十二月二十三日八六建礦字第○三四四一三號公告。本件被告經（八七）礦字第八七
○一九七八七號函，以高雄縣阿蓮鄉峰山村大崗山石灰石廣區係經被告八十六年十二
月十一日經（八六）礦字第八六○三七七五一號函指定為石灰石國家保留區，所請展
限礦業權，應予不准。原告不服，循序提起行政訴訟，主張：其採礦權於八十六年十
二月三十一日期滿，被告於其採礦權有效期間內之八十六年十二月十一日將其所屬礦
區列為國家保留區，與礦業法第二十九條規定牴觸；又依礦業法第九條第一項第十款
規定由被告報請行政院指定之礦，經濟部及國防上應具與鐵礦、銅礦、鎢礦等相當之
重要性，石灰石礦與鐵礦等之性質不同，無保存或調節供求之必要，將石灰石礦指定
為國家保留區，自有違誤；依礦業法第九條及第十條規定之文義，指定為國家保留區
，應指未經探勘發現之新礦床，被告將其開採多年之石灰石礦區列為國家保留區，亦
有未合；又若為水土資源保育、區域發展、礦害防患等問題，應循水土資源保護法、
區域計畫法、礦場安全法等相關法令予以規範，被告指定石灰石國家保留區○○段，
亦有未當；且礦業權人因探、採礦而投入龐大人力、物力、財力，其信賴利益亦應予
保護云云。惟查：(一)、「礦業法」第九條第一項規定：「左列各礦，經濟部認為有保
存或調節供求之必要時，得指定區域作為國家保留區，禁止探採：一、鐵礦。二、銅
礦。三、鎢礦。四、銻礦。．．．十、其他由經濟部報准行政院指定者。」，足見立
法制定此條文時，除列舉被告認為有保存或調節供求必要時得指定區域作為國家保留
區之礦種外，為免因時、空變遷，掛一漏萬，亦於同條文第十款概括規定，被告報准
行政院指定之礦種，亦得指定區域作為國家保留區，禁止探採。按「石灰石」礦種係
經被告依據上述條文第十款規定報准行政院八十六年十二月四日經（八六）礦字第八
六○三八二八四號函指定為得指定區域作為國家保留區之礦種。被告基於西部地區水
土資源保育、區域發展、礦害防患等實際需求，認為台灣西部地區石灰石礦有保存之
需要，經依法指定台灣西部石灰石國家保留區九區，並無逾越立法者之授權。系爭高
雄縣阿蓮鄉峰山村大崗山石灰石礦區，既經公告為國家保留區，原告於礦業權期滿後
，自不得再行展限，被告所為不准展期之處分，並無不合。(二)、礦業法第十條僅規範
最先發現礦業法第八條、第九條所列各礦業者之申請義務，並不足以認定其限縮礦業
法第九條之適用範圍。故礦業法第九條得指定國家保留區之區域，不宜解釋為限於未
經探勘發現新礦床之區域，已經開採之礦床區域，仍得因情勢變更而為國家保留區之
指定。原告主張指定為國家保留區者，應屬未經探勘發現之新礦床為限云云，自不足
採。(三)、礦業法與水土資源保護法、區域計畫法、礦場安全法，各有其不合之規範與
適用範圍。礦業開採與否，主要係由礦業相關法令規範之，其他法令為輔；礦種之保
存與否，亦應由礦業法令加以規範。若引用其他法令規範，恐無法達到保存礦種之目
的。被告援引礦業法第九條第一項第十款規定指定石灰石國家保留區，並無不當。(四)
、關於原告提及礦業權人因探、採礦而投入龐大人力、物力、財力之權益保障部分，
此乃礦業權人經營事業本身應負擔之成本及承擔之風險，依照礦業法第十五條及第十
六條規定，礦業權設定有其期限，期限屆滿申請礦業權展限者，既謂「申請」，礦業
主管機關即有准、駁之權限，礦業權人亦應事先預估風險，因此並無信賴利益保護之
問題。綜上所述，原告所訴各節，俱無足採。被告所為不准礦業權展限之處分，及一
再訴願決定遞予維持，均無不合。原告起訴意旨，難認為有理由，應予駁回。又本件
事證已臻明確，原告請求行言詞辯論，核無必要，併予明。
據上論結，本件原告之訴為無理由，爰依行政訴訟法施行法第二條、行政訴訟法第九
十八條第三項前段判決如主文。
中    華    民    國     八十九      年      八      月       三        日
              最 高 行 政 法 院 第 三 庭
                                審 判 長 法  官      曾  隆  興
                                         法  官      吳  錦  龍
                                         法  官      徐  樹  海
                                         法  官      鄭  淑  貞
                                         法  官      林  家  惠
右  正  本  證  明  與  原  本  無  異
                                         法院書記官  王  福  瀛
中    華    民    國     八十九      年      八      月       四        日


司法院資訊處製作；財團法人民間司法改革基金會備份。
